臺灣高等法院刑事判決
111年度上訴字第3721號
上  訴  人  臺灣桃園地方檢察署檢察官
被      告  黎萬濠


上列上訴人因被告洗錢防制法等案件，不服臺灣桃園地方法院11
0年度金訴字第252號，中華民國111年5月31日第一審判決（起訴
案號：臺灣桃園地方檢察署110年度偵字第33992號，併辦案號：
臺灣桃園地方檢察署檢察官以110年度偵字第42332號），提起上
訴，本院判決如下：
    主  文
原判決關於移送併辦部分撤銷。
其他上訴駁回。
    理  由
一、公訴意旨略以：被告黎萬濠可預見任意將所有之金融機構帳
    戶存摺影本、提款卡、密碼交付他人，足供他人用為詐欺等
    犯罪後收受被害人匯款，以遂其掩飾或隱匿犯罪所得財物目
    的之工具，竟基於上開結果之發生，亦不違反其本意之幫助
    詐欺取財、洗錢犯意，於民國110年7月8日下午5時許，在不
    詳地點，將其所申辦之臺灣土地銀行（下稱土地銀行）帳號
    000000000000號帳戶（下稱土銀帳戶）之存摺、提款卡、密
    碼，以宅急便郵寄之方式，提供予真實姓名年籍不詳之詐欺
    集團成員使用。嗣該詐欺集團成員取得上開土地銀行帳戶存
    摺、提款卡及密碼後，遂基於意圖為自己不法所有之詐欺取
    財犯意，於110年7月9日下午7時許，分別佯以台糖易購網員
    工、台新銀行專員，在電話中向郭淑綾佯稱台糖易購網遭駭
    客入侵，客戶資料外洩致訂單設定有誤，需依指示匯款解除
    設定等語，致郭淑綾陷於錯誤，於110年7月9日下午8時50分
    許、下午8時57分許、翌（9）日下午9時17分許，分別匯款
    新臺幣（下同）2萬9,987元、2萬9,987元、2萬9,987元至上
    開土地銀行帳戶內，旋遭詐欺集團提領一空，使郭淑綾及受
    理偵辦之檢警均不易追查，而以此方式掩飾詐欺犯罪所得之去
    向。嗣經郭淑綾察覺有異，報警處理，始悉上情。因認被告
    涉犯刑法第339條第1項、第30條第1項前段之幫助詐欺取財
    及洗錢防制法第14條第1項、刑法第30條第1項前段之幫助洗
    錢等罪嫌。
二、公訴意旨認被告涉犯上開幫助詐欺取財、幫助洗錢罪嫌，係
    以被告之供述、證人即告訴人郭淑綾於警詢時之指訴、告訴
    人郭淑綾、吳承偉之交易明細翻拍照片3張、通聯紀錄翻拍
    照片2張、土銀帳戶客戶歷史交易明細查詢等為據。訊據被
    告堅決否認上開犯行，辯稱：係為了借款，才依照對方所講
    的程序走，致被騙帳戶資料，之後才知道被騙云云。
三、按犯罪事實應依證據認定之，無證據不得認定犯罪事實；不
    能證明被告犯罪者，應諭知無罪之判決，刑事訴訟法第154
    條第2項、第301條第1項分別定有明文。事實之認定，應憑
    證據，如未能發現相當證據，或證據不足以證明，自不能以
    推測或擬制之方法，為裁判基礎；認定犯罪事實所憑之證據
    ，雖不以直接證據為限，間接證據亦包括在內，然而無論直
    接或間接證據，其為訴訟上之證明，須於通常一般之人均不
    致有所懷疑，而得確信其為真實之程度者，始得據為有罪之
    認定，倘其證明尚未達到此一程度，而有合理之懷疑存在時
    ，事實審法院復已就其心證上理由予以闡述，敘明其如何無
    從為有罪之確信，因而為無罪之判決，尚不得任意指為違法
    ；又刑事訴訟法第161條第1項規定，檢察官就被告犯罪事實
    ，應負舉證責任，並指出證明之方法，是檢察官對於起訴之
    犯罪事實，應負提出證據及說服之實質舉證責任，倘其所提
    出之證據，不足為被告有罪之積極證明，或其指出證明之方
    法，無從說服法院以形成被告有罪之心證，基於無罪推定之
    原則，自應為被告無罪判決之諭知（最高法院40年台上字第
    86號、76年台上字第4986號、92年台上字第128號判決要旨
    參照）。
四、經查：
　㈠土銀帳戶為被告所申設，其於110年7月8日下午5時許，在7-E
    LEVEN便利商店社子門市，將土銀帳戶之存摺封面影本、提
    款卡，以宅急便貨到付款之寄送方式，寄予真實姓名、年籍
    不詳之收件人「林智」等情，業據被告於警詢、偵查、原審
    及本院審理時供明，並有被告LINE通訊軟體聊天紀錄之翻拍
    照片（原審審金訴字卷第45～52頁）、土銀帳戶之開戶資料
    及交易明細（偵字第33992號卷第21頁、原審金訴字卷第67～
    75頁）在卷可查。嗣「林智」之人所屬詐欺集團成員取得土
    銀帳戶相關資料後，成功詐騙告訴人郭淑綾之事實，亦經告
    訴人郭淑綾於警詢時陳述明確，並有告訴人郭淑綾提供之轉
    帳交易明細（偵字第33992號卷第37頁）、告訴人郭淑綾與
    詐欺集團成員通聯紀錄翻拍照片（偵字第33992號卷第41頁
    ）、被告之土地銀行客戶歷史交易明細查詢（偵字33992號
    卷第21頁）及土地銀行集中作業中心111年2月11日總集作查
    字第1111001079號函暨附件（原審金訴字卷第67～75頁）附
    卷足憑，此部分事實，首堪認定。
　㈡惟按刑法上之幫助犯，係指以幫助之意思，對於正犯資以助
    力，使其犯罪易於達成而言，故幫助犯之成立，不僅須有幫
    助他人犯罪之行為，且須具備明知他人犯罪而予以幫助之故
    意，始稱相當。刑法不承認過失幫助之存在，從犯之成立，
    須有幫助之故意，亦即必須認識正犯之犯罪行為而予幫助者
    ，始足當之（最高法院86年度台上字第4824號、72年度台上
    字第6553號判決意旨參照）。基此，於交付帳戶而幫助詐欺
    罪之成立，必須幫助人於行為時，明知或可得而知，被幫助
    人將持其所交付之帳戶向他人詐取財物，倘交付帳戶之人並
    無幫助犯罪之意思，亦非認識或可得預見收受其帳戶之人將
    以之作為詐欺取財等財產犯罪工具者，則不能成立幫助詐欺
    取財等犯罪。又判斷帳戶提供者是否具有預見而不違背其本
    意之幫助犯意，應斟酌帳戶資料交付前之對話、磋商或查證
    及事後之行為反應，並綜合帳戶提供人之教育程度、生活環
    境及其他各項情事，予以研判，不能僅因帳戶提供者有提供
    帳戶資料之客觀行為，即遽認其確有幫助詐欺之主觀犯意。
    再者，我國為杜絕利用人頭帳戶詐欺犯罪，對於提供帳戶資
    料者，相關治安機關已經長年嚴厲查緝，並建立相關制度，
    而與民間金融機構相互配合，積極進行各項偵查作為，欲藉
    此斷絕幕後操控之詐欺集團利用人頭帳戶規避查緝，致使詐
    欺集團為再減少檢警查緝之線索，益發不以金錢購買方式直
    接取得人頭帳戶，而改以詐欺手法取得金融機構帳戶，並趁
    交付帳戶之被害人未及警覺之際，以帳戶作為詐欺犯罪之工
    具。此類以詐欺方式取得帳戶資料之手法時有所聞，實務上
    亦不乏其例，故尚難僅以行為人所交付帳戶資料客觀上確充
    作詐欺犯罪之工具，即遽論行為人有幫助詐欺取財及洗錢之
    直接或間接故意。　
　㈢被告因有借款需求，需錢孔急，收到發送至其手機之「潤泰
    紓困」貸款簡訊，進而透過LINE與真實姓名年籍不詳、暱稱
    「家琮Jerry」之人（下稱「家琮Jerry」）聯繫，對方告知
    被告要進行貸款審核，始提供土銀帳戶之存摺封面影本、提
    款卡，然後以上開方式寄出，並告知提款卡密碼等情，業據
    被告於警詢、偵查、原審及本院審理時供明，並有被告與「
    家琮Jerry」之LINE對話紀錄之翻拍照片在卷可據（偵字第4
    2332號卷第25～28頁），並經原審勘驗被告手機現存之LINE
    對話紀錄核對無誤（原審金訴字卷第43頁），可知被告前開
    所辯非虛。
　㈣再者，依被告與「家琮Jerry」之LINE對話紀錄可知，被告寄
    出存摺、提款卡前、後，有以LINE傳送存摺封面、寄送收執
    聯及收據照片之電子圖片檔予對方，並在寄出後，以LINE於
    110年7月9日向「家琮Jerry」告知：「那個不好意思，昨天
    說沒有很急著要，但是還是想麻煩你看能不能幫忙儘快處理
    」。在對方回覆：「好 我儘量幫你趕」後，被告在110年7
    月12日仍再回覆：「要在麻煩你了」等語，直至110年7月13
    日被告察覺自己所提供之上開帳戶變成警示帳戶，才著急傳
    訊：「看到還請聯繫我」、「我有問題想要問」、「我想問
    一下問什麼我會變成警示帳戶，還請通話解釋一下，否則我
    要通報警察局了」，並有持續向「家琮Jerry」撥打LINE電
    話等情，均有被告與「家琮Jerry」之LINE對話紀錄之翻拍
    照片在卷可據（原審審金訴字卷第52頁、金訴字卷第65頁）
    。由此可知被告確有可能因當時急於貸款，一時失慮，而為
    其說詞所惑，與常情尚非有違，更可見被告確係誤信對方正
    在為其辦理貸款，而持續與之聯繫查詢進度，而對方卻一再
    藉故拖延，甚至最後完全不讀不回之情況，則被告是否自始
    存在縱有人以其金融帳戶實施詐欺取財亦不違背其本意之不
    確定故意，顯有合理之可疑。
　㈤且揆諸目前實務，詐欺集團手法日新月異，縱然政府、金融
    機構廣為宣導，並經大眾媒體、社群平台等多所披露，民眾
    受騙案件仍層出不窮，被害人亦不乏有高學歷、收入優渥或
    具相當社會經驗之人，受騙原因亦有不甚合常情者。若一般
    人會因詐欺集團之詐術而陷於錯誤，進而交付鉅額財物，則
    金融帳戶持有人因相同原因陷於錯誤，交付金融卡、密碼等
    資料，誠非難以想像，自不能率皆以謹慎理智之常人經驗為
    基準，遽行推論交付金融卡者必具有相同警覺程度、對構成
    犯罪之事實必有預見。且提供或販賣金融帳戶予詐欺集團將
    會遭受刑事追訴，業經政府多方宣導周知，多數犯罪者亦因
    此遭到司法判刑制裁，因此詐欺集團益發不易藉由傳統收購
    手法蒐集人頭金融帳戶，遂改弦易轍，以迂迴或詐欺手法取
    得金融機構帳戶。故近年來詐欺集團藉由刊登廣告，利用失
    業民眾急於覓得工作機會，或向亟需用錢卻無法順利向一般
    金融機構借貸者，以代辦貸款為名義，詐取金融帳戶資料，
    均已不乏其例。此由政府在電視媒體上製播呼籲應徵工作者
    或辦理貸款者小心防詐之宣導短片，各大報紙亦於分類廣告
    欄位旁一再提醒讀者切勿交付金融帳戶金融卡、存摺及密碼
    等語，即可證明確有此類情形發生。故在謀生不易、經濟拮
    据之情形，於應徵工作或辦理貸款過於急切之心理狀態下，
    實難期待一般民眾均能詳究細節、提高警覺而免遭詐欺、利
    用。且一般人對於社會事物之警覺性或風險評估，常因人而
    異，此觀諸詐欺集團之詐欺手法雖經政府大力宣導及媒體大
    幅報導，受騙被害人仍屢見不鮮即可知。從而，尚難僅因被
    告提供帳戶申貸之原因不合於一般貸款常規，即認有幫助詐
    欺取財或洗錢之不確定故意。　　
　㈥被告固然已出社會工作8年，但卷內並無被告先前有成功辦理
    貸款經核貸之紀錄，則被告之智識經驗是否足以充分判斷本
    案所面臨之貸款陷阱，不無疑問。是依被告之智識能力、生
    活經驗，衡情確有可能在急迫、思慮未周之情況下，誤信手
    機所收到之貸款簡訊，進而提供自己之土銀帳戶。況且，向
    特許金融機構申辦貸款固屬常見取得資金之方式，惟透過民
    間小額貸款業者（不論是否合法放款）進行資金週轉者，亦
    非少見。其申貸方式、條件及還款方式即不一而足，不能以
    被告試圖透過民間業者，以不合常規且違背常情之申貸方式
    ，提供本案相關帳戶資料，即認其主觀上已對幫助詐欺或洗
    錢之結果有所預見。被告疏於查證而輕率交付帳戶，固然有
    疏失，然尚難遽認被告主觀上已預見其帳戶可能供詐欺集團
    成員使用。　
  ㈦綜上所述，檢察官認被告涉嫌前揭幫助洗錢、幫助詐欺等犯
    行所憑之證據，尚未達於通常一般之人均不致有所懷疑，而
    得確信其為真實之程度，無法使本院形成被告有罪之心證，
    依「罪證有疑，利於被告」原則，應對被告為有利之認定。
    此外，復查無其他積極證據足證被告涉有公訴人所指之幫助
    洗錢、幫助詐欺等犯行，自屬不能證明被告犯罪，揆諸前揭
    法條規定與判例意旨，依法應為無罪判決之諭知。
五、維持原審判決理由（起訴部分）：
　㈠原審就起訴部分，同此認定，依審理結果而判決被告無罪，
    核無不合。
　㈡檢察官上訴意旨略以：被告與「家琮Jerry」之對話紀錄，該
    内文中並無任何詢問如何借貸、還款、評估信用及利息計算
    之對話訊息，被告亦從未詢問「家琮JERRY」為何須提供其
    所申辦之土銀帳戶存摺封面影本、提款卡及密碼之理由；復
    從未詢問「家琮Jerry」將於何時間、以何種方式，寄回本
    件金融帳戶上開資料。若此，則被告將如何獲取貸得之款項
    ？又如何提領本件金融帳戶内之金錢使用之？就被告貸款之
    主要目的而言，被告均未曾主動探詢聞問，實與一般借貸經
    驗迥然有異。且被告自稱係接獲「潤泰紓困」、「郭專員」
    之申辦貸款簡訊，卻何以將本件金融帳戶之存摺影本及提款
    卡寄送至新竹市○區○○路00巷00弄0號「自由營業所」，予真
    實姓名年籍不詳、名為「林智」之人（下稱「林智」）？抑
    且，被告在寄件單上刻意將「收件人」之電話填上自己之手
    機門號「0000000000號」，則若裝有本案上開帳戶提款卡之
    包裹未能按寄貨單上約定之時間（即110年7月9日下午1時許
    前）送達「林智」收受，送貨人又當如何聯繫「林智」？又
    被告於本案行為時已滿26歲，具大學畢業之智識程度，且有
    8年工作經驗，有相當之社會閱歷，其對於以上各種社會情
    況實難諉為不知，其主觀上應可察覺該貸款確實與一般借貸
    經驗有異，然被告卻配合提供本件金融帳戶提款卡及密碼，
    容任不詳詐欺集團成員用作詐欺取財，並掩飾、遮斷金流去
    向，堪認其主觀上應具有幫助詐欺及幫助洗錢之不確定故意
    。原判決未查上揭各情而諭知被告無罪，實有再行審酌之餘
    地。爰依刑事訴訟法第344條第1項、第361條提起上訴，請
    將原判決撤銷，更為適當合法之判決。
　㈢惟查：本案依公訴人所提出之證據資料，固可認定被告有將
    土銀帳戶之存摺、提款卡寄出等情，然依卷內證據，本案被
    告係收到申貸之簡訊廣告後，為申貸而寄出上開物品，其於
    寄出前、後，均持續與「家琮Jerry」聯繫，積極追蹤對方
    核貸之進度，足見被告確係誤信對方之說詞，而寄出帳戶資
    料，在發現帳戶遭列為警示帳戶後，即向對方求證跟質疑，
    故難認被告有幫助詐欺及幫助洗錢之不確定故意，是被告前
    開辯稱尚非無憑。本件起訴書所列證據及卷內訴訟資料，業
    經本院逐一剖析，參互審酌，仍無從獲得有罪心證，上訴意
    旨以上述理由執為不利於被告之認定，均難認可採。檢察官
    猶執前詞上訴，復就原審採證及認事再為爭執，指摘原判決
    不當，求予撤銷改判，尚屬無據。從而，本件檢察官之上訴
    ，為無理由，應予駁回。　　　　　　　
六、撤銷原判決之理由（併辦部分）：
　㈠臺灣桃園地方檢察署110年度偵字第42332號併辦意旨略以：
    被告能預見一般人取得他人金融帳戶使用常與財產犯罪密切
    相關，且取得他人帳戶之目的在於掩飾犯罪所得之財物或財
    產上利益不易遭人追查，仍基於縱所提供之帳戶被作為掩飾
    詐欺取財罪不法犯罪所得去向之用之幫助洗錢犯意及幫助詐
    欺取財之犯意，於110年7月8日某時許，在臺灣地區不詳地
    點，將其所申辦之郵局帳戶之存摺影本、提款卡，寄送提供
    詐欺集團成員使用（寄送後以LINE通訊軟體告知密碼）。該
    詐欺集團成員即意圖為自己不法之所有，基於詐欺取財犯意
    ，於110年7月9日，以電話向吳承偉佯稱網路付款設定錯誤
    等語，吳承偉因此陷於錯誤，於同日晚間9時14分許，匯款2
    萬9,987元至上開郵局帳戶，並旋遭詐欺集團成員提領。而
    本案被告寄送交付郵局帳戶之行為（110年7月8日）與上開
    起訴部分之寄送交付土銀帳戶之行為同一，是本案被告所涉
    幫助洗錢（幫助詐欺）罪嫌，與起訴部分有想像競合犯之裁
    判上一罪關係，屬於法律上同一案件，為前案起訴效力所及
    ，自應移請併案審理等語。
　㈡按刑事訴訟法第267條規定，檢察官就犯罪事實一部起訴者，
    其效力及於全部，係指已起訴之部分及未起訴之部分，均應
    構成犯罪，並有裁判上一罪之關係者而言。被告被訴之幫助
    詐欺取財及幫助洗錢等犯行，既因證據不足而為無罪之諭知
    ，並無認定構成犯罪；則未起訴之併辦部分，與之不生一罪
    之關係，自非起訴效力所及，不在審判範圍。本案起訴部分
    被告既為無罪之諭知，則臺灣桃園地方檢察署檢察官以110
    年度偵字第42332號移送併辦部分，即與本案不生裁判上一
    罪關係，而無從就併案部分加以審理，應退回由檢察官另行
    為適法處理，原判決誤為併予審判，自有違誤。又原審法院
    於判決後，雖於111年7月7日以110年度金訴字第252號裁定
    ，以原判決之原本及其正本所載關於併辦部分為顯然錯誤，
    且不影響全案情節與判決本旨為由，予以裁定更正。惟原判
    決關於併辦部分，業於判決理由中予以引用、論述，並載明
    「為起訴效力所及，本院已併予審究」等語，足認原審法院
    已併予實質審理，而此難認屬類如誤寫、誤算之顯然錯誤，
    不得以裁定更正，故不生更正之效力。況本案於檢察官上訴
    後，原審法院仍將上開併辦部分卷宗移送本院，並未退回檢
    察官處理。檢察官上訴雖非以此為理由，但此為本院應依職
    權審查事項，原判決此部分既有違誤，應予撤銷，並退回檢
    察官為適法之處理。　　
據上論斷，應依刑事訴訟法第368條、第369條第1項前段、第364
條，判決如主文。
本案經檢察官賴穎穎提起公訴，檢察官蕭佩珊提起上訴，檢察官
楊四猛到庭執行職務。
中　　華　　民　　國　　111 　年　　11　　月　　22　　日
                  刑事第七庭    審判長法　官  孫惠琳
                                      法　官  鍾雅蘭
　　　　　　　　　　　　　　　　　　　法　官  張育彰
以上正本證明與原本無異。
被告不得上訴。
檢察官如不服本判決，應於收受送達後20日內向本院提出上訴書
狀，惟須受刑事妥速審判法第9條限制。其未敘述上訴之理由者
，並得於提起上訴後20日內向本院補提理由書(均須按他造當事
人之人數附繕本)「切勿逕送上級法院」。
刑事妥速審判法第9條：
除前條情形外，第二審法院維持第一審所為無罪判決，提起上訴
之理由，以下列事項為限：
一、判決所適用之法令牴觸憲法。
二、判決違背司法院解釋。
三、判決違背判例。
刑事訴訟法第377條至第379條、第393條第1款之規定，於前項案
件之審理，不適用之。
                                      書記官  蔡麗春
中　　華　　民　　國　　111 　年　　11　　月　　22　　日